【裁判字號】    96,勞訴,120
【裁判日期】    980317
【裁判案由】    給付資遣費等
【裁判全文】
臺灣臺北地方法院民事判決             96年度勞訴字第120號
原      告  甲○○
                      樓
訴訟代理人  陳世杰律師
複  代理人  戊○○
被      告  廖彩絹即臺北市私立吉得寶文理語文短期補習班
                      樓
            丁○○
共      同
訴訟代理人  劉玉津律師
上列當事人間請求給付資遣費等事件，本院於中華民國98年2月
24日言詞辯論終結，判決如下：
    主  文
原告之訴及假執行之聲請均駁回。
訴訟費用由原告負擔。
    事實及理由
甲、程序部分：
一、按訴狀送達後，原告不得將原訴變更或追加他訴，但經被告
    同意者，不在此限，民事訴訟法第255條第1項第1款定有明
    文。本件原告起訴時請求：（一）被告臺北市私立吉得堡文
    理語文補習班（後更正為「被告廖彩絹即臺北市私立吉得寶
    文理語文短期補習班」）應給付原告新臺幣（下同）64萬
    5000元整，及自起訴狀送達日起至清償日止按年利率百分之
    5計算之利息。（二）被告乙○○（後更正為丁○○）、丙
    ○○（後更正為廖彩絹）應給付原告8萬1315元整，及自起
    訴狀送達日起至清償日止按年利率百分之5計算之利息。（
    三）被告乙○○、丙○○應於國內銷售量前三名之報紙刊登
    道歉啟事，其內容應對毀謗原告一事表示歉意，以恢復原告
    名譽。（四）原告願供擔保，請准予假執行等語，嗣於本院
    審理中之民國98年2月24日言詞辯論期日最後變更內容如其
    聲明所示（見本院卷第167頁及背面），並經被告同意，核
    與上開規定相符，應予准許，合先敘明。
二、按確認法律關係之訴，非原告有即受確認判決之法律上利益
    者，不得提起之，民事訴訟法第247條第1項前段定有明文。
    所謂即受確認判決之法律上利益，係指因法律關係之存在與
    否不明確，致原告主觀上認為其在法律上之地位有不安之狀
    態存在，且此種不安之狀態，能以確認判決將之除去者而言
    ，最高法院52年臺上字第1240號判例足資參照。查本件原告
    主張其與被告廖彩絹即臺北市私立吉得寶文理語文短期補習
    班（以下簡稱被告廖彩絹）間僱傭關係存在，然為被告所否
    認，堪認兩造間僱傭關係存否並不明確，致原告在私法上之
    地位有受侵害之不安狀態存在，且此不安狀態得以確認判決
    除去之，故原告起訴請求確認僱傭關係存在，有即受確認判
    決之法律上利益，先予敘明。
乙、實體部分：
一、原告主張：
（一）原告為約旦國籍人，自88年9月1日起受僱被告廖彩絹擔任
      教師，並於94年3月1日訂定「臺北市私立吉得堡文理語文
      補習班外籍美語老師合約書」（以下簡稱合約書），約定
      原告每月薪資4萬4000元，每年之福利獎金即年終獎金為4
      萬4000元。詎被告丁○○以補習班名義，於95年6月12日
      以原告教學不力為由而解僱，然迄今無法證明原告確有不
      能勝任工作情事，解僱難謂合法，故兩造間之僱傭關仍存
      在，被告廖彩絹僅給付薪資至95年6月12日，故應給付原
      告95年6月份之薪資差額2萬6400元，並自95年7月起按月
      給付原告薪資4萬4000元。又原告於91年12月間委託被告
      廖彩絹、丁○○購買美商吉的堡教育機構在美國上市發行
      之股票，並於同年12月2日交付價金8萬1315元予被告廖彩
      絹，詎被告廖彩絹、丁○○竟將購買之股票登記為廖彩絹
      所有，未登記在原告名下，並多次拒絕原告代為出售之要
      求，而該股票今已毫無價值，是被告廖彩絹、丁○○之行
      為已違反民法委任關係所定受任人之管理義務，原告自得
      依民法第544條之規定，請求被告負賠償責任。另原告與
      被告廖彩絹、丁○○於96年1月11日至臺北市政府勞工局
      （以下簡稱勞工局）協調時，被告指稱原告為騙子，利用
      假護照謊稱為美國人云云，已損害原告之名譽，原告依民
      法侵權行為規定請求被告賠償並回復名譽。
（二）退步言，若認為被告廖彩絹得以勞動基準法（以下簡稱勞
      基法）第11條第1項第5款事由終止勞動契約，然被告廖彩
      絹未依同法第16、17條規定預告解僱並給付資遣費，原告
      備位請求按7年工作年資應得之資遣費30萬8000元及1個月
      之預告工資4萬4000元，並依合約書約定，請求給付88年
      起至94年止積欠之年終獎金29萬3000元（含94年年終獎金
      4萬4000元），以上金額共計64萬5000元。
（三）爰為先位聲明：１、確認原告與被告廖彩絹之僱傭關係存
      在。２、被告廖彩絹應給付原告2萬6400元，及自97年2月
      22日起至清償日止按年息百分之5計算之利息。３、被告
      廖彩絹應自95年7月起於每月10日給付原告4萬4000元，暨
      各期自每月11日起至清償日止，按年息百分之5計算之利
      息。４、被告丁○○、廖彩絹應給付原告8萬1315元。５
      、被告丁○○、廖彩絹應在中國時報、聯合報、自由時報
      第一版以不得小於3公分乘以5公分之篇幅刊登附件所示之
      道歉啟事。６、第三、四項聲明原告願供擔保，請准予假
      執行。另備位聲明為：１、被告廖彩絹應給付原告64萬
      5000元，及自97年2月22日起至清償日止按年利率百分之5
      計算之利息。２、被告丁○○、廖彩絹應給付原告8萬131
      5元。３、被告丁○○、廖彩絹應在中國時報、聯合報、
      自由時報第一版以不得小於3公分乘以5公分之篇幅刊登附
      件所示之道歉啟事。４、第一、二項聲明原告願供擔保，
      請准予假執行。
二、被告則以：
（一）原告雖受僱於被告廖彩絹擔任教師，然原告於95年6月12
      日主動請辭，經被告同意而合意終止僱傭關係，當日並結
      清薪資並未積欠，系爭僱傭關係自95年6月13日起即不復
      存在，被告自無給付資遣費及預告期間工資之義務，縱認
      僱傭關係存在，惟原告自95年6月13日起即未再提供勞務
      ，被告亦無給付薪資之義務。又原告依合約書內容，雖自
      94年3月起得請領年終獎金，然被告廖彩絹已依約給付94
      年之年終獎金，原告主張另得請求88年至93年之年終獎金
      ，應由原告舉證。
（二）原告於91年11月底出資8萬1315元，與被告廖彩絹共同出
      資購買美商吉的堡集團股票，與被告丁○○無涉，且因被
      告廖彩絹所佔股份較多，才以廖彩絹名義購買並登記，兩
      造間並無委任關係。嗣上市後股票價跌，原告從未要求出
      售，而系爭股票既仍存在，被告廖彩絹亦未否認原告權利
      或拒絕返還股份，並同意將名義變更為原告所有，原告自
      不得請求損害賠償。至原告主張被告違背委任義務等情，
      應由原告負舉證之責。
（三）兩造於96年1月11日至勞工局協調時，係調解委員詢問勞
      資糾紛之事，被告廖彩絹、丁○○僅陳述事實並無誹謗原
      告之故意，且當時僅有原告及被告丁○○、被告廖彩絹與
      承辦之協調員共4人在場，非公開場合，亦無其他第三人
      在場，與民法第184條、第185條及第195條所定侵害原告
      名譽權之構成要件並不相當；況縱有侵害原告名譽之情事
      ，依法亦僅得請求回復名譽之「適當」處分，原請求於中
      國時報等三大報刊登道歉啟事以回復其名譽，顯無相當，
      自無理由等語置辯。
（四）並聲明：１、原告之訴駁回。２、如受不利判決，願供擔
      保請准宣告免假執行。
三、經本院與兩造整理本件不爭執及爭執事項如下（見本院卷第
    144頁及背面、第152頁）：
（一）兩造不爭執事項：
  １、原告自88年起至95年6月在臺北市私立吉得寶文理語文短
      期補習班擔任外籍美語老師，並於94年3月1日與被告丁○
      ○簽訂合約書，原告擔任外籍美語老師，薪資每月4萬
      4000元，福利獎金即年終獎金4萬4000元，為不定期勞動
      契約關係。
  ２、原告於91年12月2日以8萬1315元向被告廖彩絹購買「美商
      吉的堡」股票，廖彩絹開立購買股票證明書。
  ３、原告自95年6月13日起未在上開補習班擔任外籍美語老師
      ，迄今皆未返回該補習班提供工作。
  ４、兩造於96年1月11日在勞工局協調勞資爭議，原告請求給
      付資遣費，在場人員為原告、被告丁○○、廖彩絹、勞工
      局調解委員共4人。
  ５、原告告訴被告丁○○、廖彩絹詐騙股款案件，業經臺灣臺
      北地方法院檢察署95年度偵字第26111號、臺灣高等法院
      檢察署96年度上聲議字第662號為不起訴處分確定。
  ６、若原告主張被告廖彩絹違法解僱有理由，原告得請求之資
      遣費為30萬8000元（44000×7個月年資）、1個月預告工
      資4萬4000元。
  ７、96年1月11日勞工局協調時，原告錄音之譯文內容為真實
      （見本院卷第36至47頁）。
（二）爭執部分：
  １、原告是否為自動離職？
  ２、被告廖彩絹有無應給付而未給付年終獎金即福利獎金情形
      ？
  ３、被告丁○○、廖彩絹有無受委託代原告購買股票？
  ４、被告丁○○、廖彩絹有無於96年1月11日在勞工局協調時
      出言誹謗？
四、得心證之理由：
（一）按當事人主張有利於己之事實者，就其事實有舉證之責任
      ，民事訴訟法第277條前段定有明文。原告主張被告丁○
      ○代理被告廖彩絹違法解僱原告，被告廖彩絹則以係原告
      自請離職等語置辯，經查：被告所辯之事實，業據證人即
      補習班學生家長郭逸臻於本院審理中證稱：原告係伊小孩
      的英文老師，伊於95年6月9日接其子下課時，兒子哭稱原
      告不做了要離開，當時有很多小孩都在哭，遂致電被告丁
      ○○，質問為何原告要離開，丁○○很驚訝表示不知此事
      會去瞭解，伊於星期一再度去電詢問，小姐說還在瞭解，
      伊請小姐聯絡原告直接和家長見面，故於95年6月13日晚
      上在補習班召開協調會，伊與其他很多家長都在。原告很
      晚才到場，家長們表示學期快結束，請原告教完，原告說
      他辭職不做了要回去，家長一直拜託，原告稱沒辦法他辭
      職了，該協調會一直開到凌晨12時許左右等語（見本院卷
      第152頁背面、第153頁），原告對證人郭逸臻所稱確有召
      開該協調會，且會議持續至凌晨12時左右並不爭執，惟否
      認有向家長表示辭職不做，並稱係被告丁○○要求渠教完
      這些小朋友就要離開，薪水亦減半云云（見本院卷第153
      頁），然證人郭逸臻證稱：被告丁○○並未說這些話，且
      家長們還拜託丁○○挽留原告，丁○○表示要看原告的意
      思，原告則說他不做了等語明確（見本院卷第153頁），
      並經結證屬實，足認被告廖彩絹所辯本件係原告自請離職
      經被告同意，兩造業已於95年6月13日起合意終止勞動契
      約等情為實，被告廖彩絹自95年6月13日起，要無給付原
      告薪資之義務。原告固以兩造於96年1月11日勞工局協調
      時之錄音譯文第2頁（即本院卷第37頁）螢光筆標示處為
      據，主張係被告丁○○代理廖彩絹違法終止勞動契約云云
      （見本院卷第144頁），然對話內容（含螢光筆標示部分
      ）略以如下：
      丁○○：那個他（指原告）虛偽不實，提供假證件、簽合
              約。
      調解委員：你跟他講明白一點沒關係。
      丁○○：因為我們跟他簽的合約是外籍美語外籍老師，這
              個要申請工作證，這個來講必須符合教育部跟勞
              委會的相關規定，在我們跟他簽署合約當中來講
              ，一定會經過面談，一定要有相關的文件跟證件
              ，他答應我，我在裡面的內容解釋的很詳細很清
              楚，而且我們有佐證的東西，我們有一些證物，
              一些人證，一些物證，我都有附在附件上面很清
              楚的，所以我們很確實。他給我們的合約，是一
              個虛偽不實的合約，「所以在虛偽不實的合約來
              講，這份合約完全...，再按照72條的法令，勞
              工有所列情形，雇主可不須不經預告，就可以終
              止契約，因為他虛偽」（以上引號為螢光筆標示
              部分），這是第一個。
      ......
      丁○○：表明他不在那邊工作了，而且我還不知道說他要
              離開了，那我們所有的人證物證。
      調解委員：所以說，是他自己主動提出。
      丁○○：對，是他自己主動提出。
      ......
      丁○○：還有他做的不止，6月12號、13號晚上，他當著
              所有家長面前，自己表達他不願意在這邊工作了
              。
      調解委員：他是跟學生講，跟學生家長講表示說他不做了
                ，還是說他離職了？
      丁○○：他離職了，在6月13號晚上清楚表明他離職的立
              場。
      ......
      調解委員：所以你認為這是他自己主動離職。
      丁○○：對，自己主動離職。
      （以上見譯文第2頁，即本院卷第37頁），
      由上述對話內容可知，被告丁○○一再表示本件係原告自
      請離職，並於6月13日與學生家長召開之協調會上表達主
      動離職之意思，其雖於譯文內有謂「雇主可不須不經預告
      ，就可以終止契約」等語，然係在調解委員要求下，解釋
      因原告之證件不實，雇主依法本得終止契約，非謂被告以
      此作為終止勞動契約之事由。是原告據上開譯文內容主張
      本件係被告廖彩絹違法終止勞動契約，而先位起訴確認兩
      造間僱傭關係存在，並請求被告廖彩絹給付95年6月13日
      起之6月份薪資差額2萬6400元，及自95年7月起按月給付
      薪資4萬4000元云云，要屬無據。
（二）次按雇主依第11條或第13條但書規定終止勞動契約者，其
      預告期間依左列各款之規定：三、繼續工作3年以上者，
      於30日前預告之；又雇主依勞基法第16條規定終止勞動契
      約者，應發給勞工資遣費，勞基法第16條第1項第3款、第
      17條固有明文，然本件既係原告於95年6月12日主動請辭
      ，經被告廖彩絹同意而合意終止勞動契約，非如原告所述
      係雇主依勞基法第11條第1項第5款事由終止勞動契約，已
      如前述，自無勞基法第16條第1項第3款、第17條之適用，
      從而原告備位請求被告廖彩絹依上開規定給付預告期間工
      資4萬4000元及資遣費30萬8000元云云，亦無理由。
（三）原告另主張被告廖彩絹積欠88年起至94年止之年終獎金29
      萬3000元（含94年年終獎金4萬4000元）未付，被告否認
      上情，並以94年之年終獎金4萬4000元已按合約書約定給
      付，至88年至93年之年終獎金並未約定，原告無權請求等
      語置辯，是以兩造對有利於己之事實各負有舉證責任。經
      查：被告丁○○於本院審理中辯稱：已於95年2月舊曆年
      前，在臺北市中正區○○○路○段14巷21號2樓補習班以現
      金交付94年之年終獎金予原告，原告雖未簽收，但補習班
      95年度薪資印領清冊關於2月份薪資為8萬7400元，此即94
      年年終獎金加上實領薪資，且原告所有95年1月至6月「各
      類所得扣繳暨免扣繳憑單」（以下簡稱扣繳憑單）之給付
      總額等同補習班95年度薪資印領清冊所示1月至6月份之總
      和等語（見本院卷第152頁），並有「私立吉得寶文理語
      文短期補習班95年度薪資印領清冊」（見本院卷第156頁
      ）、原告所有95年1月至6月之扣繳憑單（見本院卷第157
      頁）附卷可資佐證，該薪資印領清冊確記載原告已於95年
      2月份領得8萬7400元，且其95年1至6月薪資共計為30萬11
      00元（計算式：43900+87400+43200+43300+43300+40000=
      301100），亦與扣繳憑單之記載相符，原告對此單據亦不
      爭執，復查原告亦以上開扣繳憑單為證，主張渠每月平均
      工資為4萬4000元等語（見本院96年度北勞調字第86號卷
      第7、19頁），足認原告確有於95年2月領得包含94年年終
      獎金4萬4000元及實際薪資共計8萬7400元等情屬實，是被
      告所辯業已支付原告94年年終獎金並未積欠一節，堪信為
      實。再查，原告於本院中自承並無證據證明兩造於94年之
      前有年終獎金之約定等語（見本院卷第143頁背面），而
      系爭合約書亦僅記載原告之工作期間自94年3月1日起至95
      年3月31日止，福利獎金即年終獎金為4萬4000元等語，其
      內並無任何原告得請領88年起至93年年終獎金之約定，是
      以原告主張依系爭合約書請求被告廖彩絹給付積欠之年終
      獎金云云，委無足採。
（四）原告復主張渠曾委託被告廖彩絹、丁○○購買美商吉的堡
      教育機構之股票，兩造間成立委任關係，嗣被告將股票登
      記為廖彩絹所有，並多次拒絕原告出售之要求，依法應負
      賠償責任云云，惟此為被告廖彩絹、丁○○所否認，並辯
      稱係原告與廖彩絹共同出資購買股票，與丁○○無涉，因
      廖彩絹股份較多，才以廖彩絹名義登記，兩造並非委任關
      係，原告亦未要求出售股票等情置辯，原告自應舉證以實
      其說。經查：原告固以被告廖彩絹簽署之證明書佐證兩造
      間委任關係存在（見本院96年度北勞調字第86號卷第14頁
      ），惟該證明書僅記載立據人廖彩絹確有收到8萬1315元
      以購買美商吉的堡股票，然其內並無隻字片語表示與原告
      間有何委任處理事務之關係，遑論可證與被告丁○○有何
      關連，且原告迄今未證明確曾多次要求被告廖彩絹或丁○
      ○出售股票，反係被告表示願將股票名義人變更為原告，
      遭原告拒絕（見本院卷第168頁），原告據此主張被告廖
      彩絹、丁○○應依委任關係應負損害賠償責任云云，亦屬
      無據。
（五）末按不法侵害他人之身體、健康、名譽、自由、信用、隱
      私、貞操，或不法侵害其他人格法益而情節重大者，被害
      人雖非財產上之損害，亦得請求賠償相當之金額。其名譽
      被侵害者，並得請求回復名譽之適當處分，民法第195條
      第1項固有明文，惟按以善意發表言論，而有下列情形之
      一者，不罰：(一)因自衛、自辯或保護合法之利益者。
      (二)公務員因職務而報告者。(三)對於可受公評之事，而
      為適當之評論者。(四)對於中央及地方之會議或法院或公
      眾集會之記事，而為適當之載述者，此觀刑法第311條規
      定甚明。故如行為人所為言論係因自衛、自辯或保護合法
      利益所發表之善意言論，即有阻卻違法之情事，當不構成
      侵權行為。經查：被告廖彩絹、丁○○於96年1月11日至
      勞工局協調時，雖分別指責原告欺騙，惟綜觀該協調會對
      話內容，係調解委員先稱：「因為現在是勞資爭議... 按
      照規定的話，你們（指被告丁○○、廖彩絹）應該請英語
      系的國家的外籍老師」、「... 我們就是希望這個問題到
      這裡本來是這樣子，希望可以縮小，不要這麼嚴重，如果
      你要告他（指原告）說他提供你不實的資料，那個就是屬
      於騙人是刑事，那就是要走法院去告... 」、「所以我現
      在就是提供你們參考，如果問題能夠在這邊解決，你們會
      有迴旋的空間... 可以各退一步」（以上見本院卷第40、
      41、42頁），被告廖彩絹方接話表示不可能，並稱：「當
      初他（指原告）就是這樣騙東騙西」、「所以要通知各個
      臺灣人，一定要知道，他根本不適合，騙到... 」（以上
      見本院卷第42頁）；嗣調解委員又稱：「因為我不知道你
      們的情形，通常來說，你們自己也比較倒楣，被騙了」，
      丁○○則接口稱：「我們真的被騙了... 」、廖彩絹亦稱
      ：「我們真的被騙，他拿美國護照」（以上見本院卷第46
      頁），足見被告廖彩絹、丁○○上開所言，顯係基於調解
      委員詢問、瞭解兩造間勞資糾紛情形，進而提及原告是否
      涉嫌詐騙，建議另循法律途徑解決時，被告於協調過程中
      所為防禦自己權利之答辯言詞，應屬自衛、自辯行為，尚
      難謂有何侵害原告名譽之故意或過失，自與侵權行為之要
      件不符，原告上揭主張，洵不足取。
五、綜上所述，原告主張被告廖彩絹非法解僱，故先位主張：１
    、確認原告與被告廖彩絹之僱傭關係存在。２、被告廖彩絹
    應給付原告2萬6400元，及自97年2月22日起至清償日止按年
    息百分之5計算之利息。３、被告廖彩絹應自95年7月起於每
    月10日給付原告4萬4000元，暨各期自每月11日起至清償日
    止，按年息百分之5計算之利息。４、被告丁○○、廖彩絹
    應給付原告8萬1315元。５、被告丁○○、廖彩絹應在中國
    時報、聯合報、自由時報第一版以不得小於3公分乘以5公分
    之篇幅刊登附件所示之道歉啟事；備位主張：１、被告廖彩
    絹應給付原告64萬5000元，及自97年2月22日起至清償日止
    按年利率百分之5計算之利息。２、被告丁○○、廖彩絹應
    給付原告8萬1315元。３、被告丁○○、廖彩絹應在中國時
    報、聯合報、自由時報第一版以不得小於3公分乘以5公分之
    篇幅刊登附件所示之道歉啟事，均無理由，應予駁回。原告
    先位及備位之訴既均經駁回，其假執行之聲請亦失所附麗，
    應併予駁回。
六、本件事證已臻明確，兩造其餘攻擊防禦方法及舉證，核與判
    決結果無影響，爰不再一一論列，併予敘明。
七、據上論結，本件原告之訴為無理由，依民事訴訟法第78條，
    判決如主文。
中    華    民    國    98    年    3     月    17    日
                  民事第三庭    法  官  孫正華
以上正本係照原本作成。
如對本判決上訴，須於判決送達後20日內向本院提出上訴狀
中    華    民    國    98    年    3     月    17    日
                                書記官  林秀娥
附件：
道歉啟事
道歉人丁○○、廖彩絹前於民國96年1月11日至臺北市政府勞工
局協調時，散布關於「甲○○是騙子」云云，致侵害甲○○之
名譽，為此向甲○○致上萬分歉意。道歉人：丁○○、廖彩絹


司法院資訊處製作；財團法人民間司法改革基金會備份。
